【裁判字號】    91,訴,830
【裁判日期】    920305
【裁判案由】    地上權登記
【裁判全文】
臺中高等行政法院判決                              九十一年度訴字第八三○號
                              .
    原      告  甲○○
                汪玉珊
    兼右二人共同
    訴訟代理人  乙○○
    被      告  台中縣大里地政事務所
    代  表  人  丙○○
    訴訟代理人  戊○○
                丁○○
右當事人間因地上權登記事件，原告不服台中縣政府中華民國九十一年九月二十四日
府訴委字第０九一二六三三九六００號訴願決定，提起行政訴訟。本院判決如左︰
    主  文
原告之訴駁回。
訴訟費用由原告負擔。
    事  實
甲、事實概要﹕
緣原告汪玉珊、乙○○、甲○○等人繼承所有系爭建築物，分別坐落台中縣霧峰鄉○
○村○○路二一號（坑口小段一三之二建號）、和平路一三號、二一號（坑口小段一
之四九、一之五０建號），依建物登記簿記載所有權人為「中華民國」、管理機關為
「台灣省政府」，原告等分別於民國九十一年三月二十一日以被告台中縣大里地政事
務所收件第０六六六００、０六六七００、０六六八００號土地複丈申請書，以其等
占有系爭建物係屬其先父汪一天、王伯良、潘清儒獲配之公有眷舍後所興建之私有平
房，係以行使地上權意思而占有為由，申請時效取得地上權測量登記，經被告引據內
政部八十二年三月二十五日台（八二）內地字第八二０三０九三號函釋、八十九年九
月二十一日台（八九）內中地字第八九一七二九五號函釋及最高法院七十二年度台上
第五０四０號判例要旨，以系爭建物坐落土地不適用民法時效取得之規定，而以九十
一年四月十五日里地測字第０九一００五五八五號、第000000000號及第０
九一００五五八四號函分別駁回原告申請複丈登記案。原告不服，提起訴願，遭決定
駁回，遂提起本件行政訴訟。
乙、兩造之聲明：
一、原告未於言言辯論期日到場，據其以前到場訴之聲明為：請求判決原處分及訴願
    決定均撤銷。被告應准許原告辦理因時效取得之地上權測量登記。
二、被告答辯之聲明﹕請求判決駁回原告之訴。
丙、兩造之陳述﹕
一、原告起訴意旨略以﹕
（一）原告甲○○之先父潘清儒、原告汪玉珊之先父汪一夫，原告乙○○之先父王伯
      良，於配住之公有地上所增建之私有建物，即依序為台中縣霧峰鄉○○村○○
      路二十一號（建號為同鄉○○○段一之五十號）、同村中正路二十一號（坑口
      小段一三之二建號）、同村和平路一三號（坑口小段一之四九建號），於興建
      完成後即以行使地上權之意思而占有該配住公有土地為地上權人，有四鄰證明
      人可為證明，今被告及訴願機關均惡意棄法不用，在明知內政部八十九年九月
      二十一日台八九內中地字第八九一七二九五號函有所違誤，仍硬引用該內政部
      八十九年九月二十一日函指「私有建物其占有之公有土地屬使用借貸之性質，
      即使地上權人可舉證以行使地上權之意思占有，仍非屬以行使地上權之意思而
      占有，不適用民法上取得時效之規定。」，明確是依函行政，今原告於九十一
      年十月二十五日行函請示內政部，經該部九十一年十一月一日台內中地字第０
      九一００一七一一八號函復，以行使地上權之意思占有他人之土地達一定時間
      ，經符合相關法令規定後得主張時效取得權利。
（二）原告等三人之時效取得地上權申請案完全符合該內政部函，此證被告九十一年
      四月十五日里地測字第０九一０００五五八四─六號等三件駁回函說明二，所
      持之駁回理由「所行使地上權之占有標的土地，係屬使用借貸性質，故認定非
      屬以行使地上權之意思而占有」，被告以上之認定根本依法無據。至於被告所
      依之地籍測量實施規則第二百十三條第二款，是一個違反行政程序法第四、五
      、六條，一法可萬用包山包海無限寬廣之惡法，最適合公務員不依法行政又可
      大聲完全依法有據之拗法，請被告單一針對「有使用借貸情事者，即禁止行使
      地上權之適用」提出法律條文依據。
（三）依據內政部九十一年十一月一日台內中地字第０九一００一七一一八號函，被
      告應受理各原告時效取得地上權申請案，複丈、審查、公告、召開調處會議，
      按土地登記規則第一百十八條辦理，至於對造土地所有權人不服調處時，自可
      依土地法第五十九條第二項規定向司法機關提出訴訟，兩造關係是否「屬使用
      借貸性質」，因此「應認定非屬以行使地上權之意思而占有」，應由對造自行
      決定是否以此為理由提出訴訟案，被告為行政機關只可依法行政保持行政中立
      ，絕不可兼任對造又自兼司法，將原告三人各自所有之不動產枉法硬指為動產
      ，強行套用民法第八百十一條把原告三人之不動產就判給了對造，這種認定居
      然還獲得訴願機關之認同，須知這樣的行政處分已不僅是違失而成了違法。據
      上，請求判決如訴之聲明等語。
二、被告答辯意旨略以﹕
（一）按「國有財產區分公用財產與非公用財產兩類。左列各種財產為公用財產：各
      機關部隊、學校、辦公、作業及宿舍使用之國有財產均屬之˙˙˙。」、「公
      有公用物或公有公共用物（前者為國家或公共團體以公有土地提供自己使用，
      後者提供公眾期同使用，以下統稱公物），具有不融通性，不適用民法上取得
      時效之規定˙˙˙。」、「稱使用借貸者，謂當事人一方以物交付他方，而約
      定他方於無償使用後返還其物之契約。」、「動產因附合而成為不動產之重要
      成分者，不動產所有人，取得動產所有權。」、「在原配住房屋加蓋之增建部
      分，或與原建物使用共同壁，或加建在原建物之上，仍須利用原建物之門戶進
      出，而無獨立之進出通路，各該增建部分，既已與原建物附合而成為一整體，
      即成為原建物之重要成分，依民法第八百十一條之規定，應由原建物之所有權
      人取得各該增建部分之所有權。」、「占有人未以行使地上權之意思而占有土
      地者，不得主張時效取得。」、「主張以行使地上權之意思占有他人土地者，
      應負舉證責任。」、「按因任職關係獲准配住房屋，屬使用借貸之性質，既經
      離職，依借貸之目的，當然應視為使用業已完畢。」、「有關公有宿舍配住人
      於宿舍庭院內空地依規定申請建築之建物，其遺眷可否以其主張時效取得取得
      地上權疑義函釋˙˙˙，另查『主張取得時效之第一要件須為以行使地上權之
      意思而占有，若依其所由發生之事實性質，無行使地上權之意思者，非有變為
      以行使地上權之意思而占有之情事，其取得時效，不能開始進行。』（最高法
      院六十四年台上字第二五五二號判例參照）。又『占有土地建築房屋，有以無
      權占有之意思，有以所有之意思，有以租賃或借貸之意思為之，非必皆以行使
      地上權之意思而占有，故主張以行使地上權之意思而占有者，應負舉證責任。
      』為最高法院八十四年台上第七四八號判決裁判要旨所明示，參照上開規定，
      本案公有宿舍配住人˙˙˙因任職關係獲准配住房屋，應屬使用借貸之性質，
      嗣後其所增之房屋已自願切結產權歸屬省有，故申請人尚難以行使地上權之意
      思而主張時效取得權利。」分別為國有財產法第四條、最高法院七十二年台上
      字第五０四０號判例、民法第四百六十四條、八百十一條、最高法院八十五年
      台上字第八０七號判決、六十四年台上字第二五五二號判例、八十四年度台上
      字第七四八號判例、四十四年台上字第八０二號判例及內政部八十九年九月二
      十一日台八九內中地字第八九一七二九五號函著有明文。
（二）緣原告汪玉珊、乙○○、甲○○繼承所有系爭建物，分別坐落本縣霧峰鄉○○
      村○○路二一號（坑口小段一三之二建號）和平路一三號、二一號（坑口小段
      一之四九、一之五０建號），依建物登記簿記載所有權人為「中華民國」，管
      理機關為「臺灣省政府」，原告分別於九十一年三月二十一日以被告收件第０
      六六六００、０六六七００、０六六八００號土地複丈申請書申請時效取得地
      上權測量登記，原告分別以其占有本案建物係屬其先父汪一天、王伯良、潘清
      儒獲配之公有眷舍後所興建之私有平房，係以行使地上權意思而占有，據以作
      為申請土地複丈測量之原因，惟依據內政部八十九年九月二十一日台（八九）
      內中地字第八九一七二九五號函釋及最高法院七十二年台上五０四０號判例要
      旨及內政部八十二年三月二十五日台（八二）內地字第八二０三０九三號函釋
      ，因任職關係所配住之公有眷舍屬使用借貸之性質，且所增建建物依民法第八
      百十一條規定：「動產因附合而成為不勳產之重要成分者，不動產所有人，取
      得動產所有權。」及最高法院八十五年台上字第八０七號判決：「在原配住房
      屋加蓋之增建部分，或與原建物使用共同壁，或加建在原建物之上，仍須利用
      原建物之門戶進出，而無獨立之進出通路，各該增建部分，既已與原建物附合
      而成為一整體，即成為原建物之重要成分，依民法第八百十一條之規定，應用
      原建物之所有權人取得各該增建部分之所有權。」意旨，故原告主張以公有房
      地增建建物面積以行使地上權之意思而占有土地，主張時效取得之適用為理由
      ，核與上開法令規定不符，原告所訴委無足採，被告所為行政處分核無違誤，
      應予以維持。
（三）次查，按因任職關係獲准配住房屋，屬使用借貸之性質；又地上權為物權之一
      種，主張取得時效之第一要件須為以行使地上權之意思而占有，若依其所由發
      生之事實性質，無行使地上權之意思者，非有變為以行使地上權之意思而占有
      之情事，其取得時效，不能開始進行（最高法院四十四年台上字第八０二號、
      六十四年台上字第二五五二號判例參照）。又「申請複丈．．．依民法第七百
      六十九條、第七百七十條或第七百七十二條規定依時效完成所為之登記請求者
      ，應由權利人申請。」、「依第二百零五條第一項第四款規定申請者，申請人
      應提出占有土也四鄰證明或其他足資證明繼續占有事實之文件，由地政事務所
      依土地登記相關法規審查之。」、「地政事務所受理複丈案件，收件後經審查
      有下列各款情形之一者，應以書面敘明法令依據或理由駁回之：一、．．。二
      、依法不應受理者。」地籍測量實施規則第二百零五條第四款、第二百零八條
      、第二百十三條第二款分別定有明文。另「申請人主張因時效完成申請地上權
      位置勘測，地政事務所應先依『時效取得地上權登記審查要點』等有關法令規
      定審查相符後，始准予辦理。」內政部八十二年三月二十五日八二臺內地字第
      八二０三０九三號函示甚明。而上開要點第一點開宗明義即規定：「占有人申
      請時效取得地上權登記，應合於民法有關時效取得之規定，．．．。」，準此
      ，地政機關受理申請人主張因時效完成而申請地上權位置勘測時，應依上開法
      令規定意旨，應就申請人所附之相關原因證明文件逐項審核是否符合法令規定
      後始准予辦理施測，倘申請人所附之證明文件如有不符合法令規定，則應依法
      予以駁回申請，地籍測量實施規則第二百十三條第二款著有明文。本案系爭土
      地及建物所有權均登記為公有，係屬公有公用財產，且係因任職關係獲准配住
      之房舍，為使用借貸之性質，另增建建物部分，因案情需要，前經台灣省政府
      九十一年七月十八日府公三字第０九一００一０二七六號函查復被告，依民法
      第八百十一條規定：「動產因附合而成為不動產之重要成分者，不動產所有人
      ，取得動產所有權。」，原告並非以行使地上權之意思而占有，原告自始不能
      主張時效取得之適用，原處分機關依法將訴願人土地複丈申請案予以駁回，依
      法並無不合，上開內政部八十九年九月二十一日台八九內中地字第八九一七二
      九五號函釋雖係針對個案所為釋示，惟並未砥觸相關法令，原告所為主張，並
      無可採。
（四）基上論結，本件原告之訴顯無理由，謹請將原告之訴駁回，以符法制等語。
    理  由
一、原告經合法通知，未於言詞辯論期日到場，核無民事訴訟法第三百八十六條所列
    各款情形，依被告聲請，由其一造辯論而為判決。
二、按「下列土地權利之取得、設定、移轉、喪失或變更，應辦理登記：˙˙。二、
    地上權。˙˙˙」、「下列登記由權利人或登記名義人單獨申請之：˙˙˙、一
    五、依民法第七百六十九條、第七百七十條或第七百七十二條規定因時效完成之
    登記。」、「辦理土地登記程序如下：一、收件。二、計收規費。三、審查。四
    、公告。五、登簿。六、繕發書狀。七、異動整理。八、歸檔。前項第四款公告
    ，僅於土地總登記、土地所有權第一次登記、建物所有權第一次登記、時效取得
    登記、書狀補給登記及其他法令規定者適用之。˙˙」、「有下列各款情形之一
    者，登記機關應以書面敘明理由及法令依據，駁回登記之申請：˙˙。二、依法
    不應登記者。三、登記之權利人、義務人或其與申請登記之法律關係有關之權利
    關係人間有爭執者。˙˙」、「土地總登記後，因主張時效完成申請地上權登記
    時，應提出占有土地四鄰證明或其他足資證明開始占有至申請登記時繼續占有事
    實之文件。前項登記之申請，經登記機關審查證明無誤應即公告。公告期間為三
    十日，並同時通知土地所有權人。土地所有權人在前項公告期間內，如有異議，
    依土地法第五十九條第二項規定處理。˙˙˙」為依土地法第三十七條第二項規
    定訂定之土地登記規則第四條第一項、第二十七條、第五十三條、第五十七條第
    一項及第一百十八條所明定。次按「申請複丈，由土地所有權人或管理人向土地
    所在地地政事務所為之。但有下列情形之一者，各依其規定辦理：四、依民法第
    七百六十九條、第七百七十條或第七百七十二條規定因時效完成所為之登記請求
    者，應由權利人申請。˙˙」、「依第二百零五條第一項第四款規定申請書，申
    請人應提出占有土地四鄰證明或其他足資證明繼續占有事實之文件，由地政事務
    所依土地登記相關法規審查之。」、「地政事務所受理複丈案件，收件後經審查
    有下列各款情形之一者，應以書面敘明法令依據或理由駁回之：˙˙。二、依法
    不應受理者。˙˙」為依土地法第四十七條訂定之地籍測量實施規則第二百零五
    條、第二百零八條及第二百十三條所規定。又「登記機關接收申請登記案件，經
    審查無誤後，應即公告，並同時通知土地所有權人或管理者。土地經限制登記者
    ，並應通知執行法院及限制登記請求權人。前項申請登記案件審查結果涉有私權
    爭執者，應依土地登記規則第五十一條第一項第三款規定以書面敘明理由駁回之
    。」復為內政部依土地登記規則第一百十八條（舊法第一百十四條）所訂頒之「
    因時效取得地上權登記審查要點」第十四條所明定，該審查要點係內政部以中央
    地政業務主管機關地位，對於土地登記規則第一百十八條（舊法第一百十四條）
    所作之補充解釋，俾更能符合民法第七百七十條、第七百七十二條及第八百三十
    二條之立法意旨，核與土地法及土地登記規則相關規定無違。
三、原告雖起訴主張：原告三人先父於配住之公有地上所增建之私有不動產於興建完
    成後即以行使地上權之意思而占有該配住公有土地為地上權人，有四鄰證明人可
    為證明，被告未按土地登記規則第一一八條辦理，該處分不僅不當且違法云云。
    惟查本件原告汪玉珊、乙○○、甲○○等三人繼承所有系爭建築物，分別坐落台
    中縣霧峰鄉○○村○○路二一號（坑口小段一三之二建號）、和平路一三號、二
    一號（坑口小段一之四九、一之五０建號），依建物登記簿記載所有權人為「中
    華民國」、管理機關原為台灣省政府公共事務管理處，經精省現由台灣省政府管
    理，為原告等之父汪一天、王伯良、潘清儒獲配供作職務宿舍之公有眷舍，管理
    機關台灣省政府因原告等之父已死亡，且原告等亦已成年，已於九十年十一月二
    十三日以中興郵局第二八八號等號存證信函通知原告等終止借貸契約，並請求返
    還系爭房屋，且於九十一年一月八日向台灣台中地方法院分別提起民事訴訟請求
    返還，嗣經台灣台中地方法院於九十一年五月三十日以九十一年度中簡字第五三
    五號判決，以本件原告乙○○佔用系爭配住宿舍坐落土地無正當權源，應將坐落
    台中縣霧峰鄉○○村○○路十三號房屋，遷讓交還台灣省政府﹔另原告甲○○及
    汪玉珊，分別業於九十一年五月三十一日及九十一年八月二十日與台灣省政府達
    成和解，其和解內容為，原告甲○○部分：願於九十一年十二月三十一日，將坐
    落台中縣霧峰鄉○○段坑口小段四二之五五地號、四三之一八八地號土地上，建
    號一之五十號即門牌號碼台中縣霧峰鄉○○村○○路二十一號房屋一棟含增建部
    分，全部遷讓交還台灣省政府、原告汪玉珊部分：同意於九十二年八月十九日以
    前自坐落台中縣霧峰鄉○○路二一號房屋遷出，將上開房屋交還台灣省政府。有
    台灣省政府民事起訴狀、台灣台中地方法院九十一年度中簡字第五三五號民事判
    決、台灣台中地方法院九十一年度中簡字第五三七號和解筆錄、台灣台中地方法
    院九十一年度中簡字第一五三號和解筆錄影本附於本院卷內可稽，足見原告等使
    用系爭土地及地上建築物，係基於使用借貸關係，而非行使地上權之意思而占有
    ，殊無因時效而取得地上權可言，自無再執前此占有之事實，請求因時效取得地
    上權之登記，其於台灣省政府催討房舍之後，始於九十一年三月二十一日向被告
    機關申請依時效取得地上權測量登記，即屬有地籍測量實施規則第二百十三條第
    二款依法不應登記之情形，原處分予以否准，訴願決定予以維持，均核無不合，
    原告起訴論旨，難謂有理由，應予駁回。
據上論結，本件原告之訴為無理由，依行政訴訟法第一百九十五條第一項後段、第九
十八條第三項前段、第一百零四條、第二百十八條，民事訴訟法第八十五條第一項前
段、第三百八十五條第一項前段，判決如主文。
中    華    民    國    九十二      年      三        月    五      日
                 臺 中 高 等 行 政 法 院   第 四 庭
                                審 判 長 法      官  沈  應  南
                                         法      官  許  武  峰
                                         法      官  黃  淑  玲
右正本證明與原本無異。
如不服本判決，應於判決送達後二十日內向本院提出上訴書狀，其未表明上訴理由者
，應於提起上訴後二十日內向本院提出上訴理由書（須依對造人數附具繕本）；如於
本判決宣示或公告後送達前提起上訴者，應於判決送達後二十日內補提上訴理由書（
須附繕本）。未表明上訴理由者，逕以裁定駁回。
提起上訴應預繳送達用雙掛號郵票拾份（每份三十四元)。
中    華    民    國    九十二      年      三        月    五      日
                                         法院書記官  黃  靜  華


司法院資訊處製作；財團法人民間司法改革基金會備份。
